【裁判字號】    90,訴,3610
【裁判日期】    900907
【裁判案由】    不動產所有權移轉登記
【裁判全文】
臺灣臺北地方法院民事判決  九十年度訴字第三六一○號
    原      告  壬○○
    被      告  庚○○○
    訴訟代理人  辛○○
    被      告  己○○
                丁○○
                甲○○○
                乙○○
                丙○○
                沈麗蛟
    訴訟代理人  戊○○
右當事人間請求不動產所有權移轉登記事件，本院判決如左：
    主    文
被告庚○○○應將如附表所示之不動產所有權移轉登記予被告甲○○○、丁○○、乙○○、戊○○、丙○○、沈麗蛟公同共有，被告甲○○○、丁○○、乙○○、戊○○
、丙○○、沈麗蛟再將如附表所示之不動產所有權移轉登記予被告己○○，被告己○○再將如附表所示之不動產所有權移轉登記予原告。
訴訟費用由被告庚○○○負擔三分之一；被告甲○○○、丁○○、乙○○、戊○○、
丙○○、沈麗蛟連帶負擔三分之一；被告己○○負擔三分之一。
    事    實
甲、原告方面：
一、聲明：如主文第一項所示。
二、陳述：
（一）如附表所示之不動產係屬國民住宅，原配售予被告庚○○○，被告庚○○○於
      民國六十四年七月二十八日將系爭不動產出售予被告甲○○○、丁○○、乙○○、戊○○、丙○○、沈麗蛟之被繼承人沈榮祥，沈榮祥於六十六年三月九日
      將之出售予被告己○○，被告己○○於七十一年四月一日再出售予原告。原告
      已於七十八年十月十九日付清全部款項，然迄今系爭不動產之所有權仍登記為
      被告庚○○○所有。
（二）原告既向被告己○○購買系爭不動產，依民法第三百四十八條第一項規定自得
      訴請被告己○○移轉系爭不動產之所有權，被告己○○對沈榮祥之繼承人被告
      甲○○○、丁○○、乙○○、戊○○、丙○○、沈麗蛟及被告甲○○○、丁○○、乙○○、戊○○、丙○○、沈麗蛟對被告庚○○○亦均得依民法第三百四
      十八條第一項規定訴請移轉系爭不動產之所有權，然被告均怠於行使，爰依民
      法第二百四十二條規定，訴請判決如原告聲明第一項所示。
三、證據：提出土地所有權狀影本、建築改良物所有權狀影本、土地暨建物登記謄本
    、庚○○○與沈榮祥經公證之買賣契約書影本、沈榮祥讓渡書影本、己○○讓渡
    書影本、門牌證明書影本、住宅貸款清償證明書影本各乙份為證。
乙、被告庚○○○方面：
    被告庚○○○未於最後言詞辯論期日到庭，據其前到庭所為之聲明、陳述：、
一、聲明：原告之訴駁回。
二、陳述：
    當時確實有將系爭不動產出售予沈榮祥，但已經二、三十年沒有住了，不知系爭
    不動產所有權是否移轉。當時抽到系爭不動產時，因房屋坪數太小，被告庚○○○復無能力支付分期付款，只收了一個小紅包就將系爭不動產賣給沈榮祥。
丙、被告甲○○○、丁○○、乙○○、戊○○、丙○○、沈麗蛟方面：
    被告甲○○○、丁○○、乙○○、戊○○、丙○○、沈麗蛟未於最後言詞辯論期
    日到庭，據其前到庭所為之聲明、陳述：
一、聲明：原告之訴駁回。
二、陳述：
    甲○○○、丁○○、乙○○、戊○○、丙○○、沈麗蛟均為沈榮祥之繼承人，不
    清楚系爭不動產之交易情形。
丁、被告己○○方面：
一、聲明：原告之訴駁回。
二、陳述：
    當時確實有向沈榮祥購買系爭不動產，再將系爭不動產出賣予原告，但尚未移轉
    不動產所有權。
    理    由
一、本件被告庚○○○、甲○○○、丁○○、乙○○、戊○○、丙○○、沈麗蛟，未
    於言詞辯論期日到場，核無民事訴訟法第三百八十六條各款所列情形，爰依原告
    之聲請，由其一造辯論而為判決。
二、原告主張系爭不動產原為被告庚○○○所有，嗣被告庚○○○將之出售予被告甲○○○、丁○○、乙○○、戊○○、丙○○、沈麗蛟之被繼承人沈榮祥，被告沈
    榮祥復將之出售予被告己○○，被告己○○再出售予原告等語，被告庚○○○到
    庭陳稱其確實曾將系爭不動產出售予沈榮祥等語。被告己○○到庭陳稱系爭不動
    產係由其向沈榮祥購買再出售予原告，但現系爭不動產仍登記為被告庚○○○所
    有等語。被告對於原告主張之其他事實均不為爭執，原告復提出土地所有權狀、
    建築改良物所有權狀、土地暨建物登記謄本、沈榮祥與被告庚○○○買賣契約公
    證書、沈榮祥讓渡書、被告己○○讓渡書、門牌證明書、住宅貸款清償證明書各
    乙份為證，堪信原告主張為真實。
三、系爭如附表所示之不動產，係屬在六十四年國民住宅條例公布前興建之南機場一
    號基地早期國宅，此有台北市政府國民住宅處北市宅三字第九０二二三八八五０
    ０號函乙份在卷可稽，關於其所有權之移轉自無國民住宅條例之適用，此並有內
    政部六十九年三月二十六日台內營字第三二七一號函釋可參，是原告與被告購買
    系爭不動產並不以具有購買國民住宅資格之必要，合先敘明。按物之出賣人，有
    交付其物於買受人，並使取得該物所有權之義務。債務人怠於行使其權利者，債
    權人因保全債權，得以自己之名義，行使其權利，民法第三百四十八條第一項、
    第二百四十二條分別定有明文。關於債權人代位權之規定，原為債務人怠於行使
    其權利，致危害債權人債權安全，有使債權人得以自己之名義行使債務人之權利
    ，以資救濟之必要而設。故債權人對於債務人之權利得代位行使者，其範圍甚廣
    ，凡非專屬於債務人本身之財產上權利均得為之。對於債務人負有債務之第三人
    財產上權利，債務人得代位行使時，亦為非專屬於債務人本身之財產上權利之一
    種，如債務人怠於行使此項權利，致危害債權人之債權安全者，自難謂不在債權
    人得代位行使之列，最高法院四十三年台上字第二四三號判例參照。所謂保全債
    權之必要，係指債權人如不代位行使債務人之權利，其債權即有不能受完全滿足
    之清償之慮，所謂怠於行使權利，係指有此權利可行使而不行使。又依民法第二
    百四十三條規定，民法第二百四十二條之代位權，非於債務人負遲延責任時，不
    得行使。
四、被告甲○○○、丁○○、乙○○、戊○○、丙○○、沈麗蛟均為沈榮祥之繼承人
    ，依民法第一千一百四十八條規定，除專屬於沈榮祥個人外，自應繼受沈榮祥財
    產上之一切權利、義務。沈榮祥依其與被告庚○○○間之買賣契約應向被告庚○○○請求移轉系爭不動產所有權，並將系爭不動產所有權移轉登記予被告己○○
    ，此非專屬於沈榮祥本身之財產上權利義務，則被告甲○○○、丁○○、乙○○
    、戊○○、丙○○、沈麗蛟自應繼承沈榮祥此權利義務關係。原告向被告己○○
    購買系爭不動產，則原告為被告己○○之債權人。據原告提出沈榮祥、被告己○○出具之讓渡書，其上雖均未約定債務人應於何時移轉系爭不動產所有權，然原
    告依民法第三百四十八條、第二百四十二條規定提起本件訴訟訴請被告應移轉系
    爭不動產之所有權，應認原告已經催告被告己○○移轉系爭不動產所有權，並代
    位己○○催告甲○○○、丁○○、乙○○、戊○○、丙○○、沈麗蛟移轉系爭不
    動產所有權，依民法第二百二十九條第二項規定，債務人即被告己○○、甲○○○、丁○○、乙○○、戊○○、丙○○、沈麗蛟就移轉系爭不動產所有權之債務
    已陷於遲延。被告己○○及被告甲○○○、丁○○、乙○○、戊○○、丙○○、
    沈麗蛟可依買賣契約訴請出賣人移轉系爭不動產所有權，然被告己○○、甲○○○、丁○○、乙○○、戊○○、丙○○、沈麗蛟均尚未行使，應認被告己○○、
    甲○○○、丁○○、乙○○、戊○○、丙○○、沈麗蛟均怠於行使權利。原告向
    被告己○○購買系爭不動產，被告己○○復向甲○○○、丁○○、乙○○、戊○○、丙○○、沈麗蛟之被繼承人沈榮祥購買系爭不動產，沈榮祥復向被告庚○○○購買系爭不動產，然系爭不動產現仍登記為被告庚○○○所有，則原告自有代
    位行使被告己○○、甲○○○、丁○○、乙○○、戊○○、丙○○、沈麗蛟請求
    移轉系爭不動產所有權，以使原告對被告己○○得請求移轉系爭不動產所有權此
    債權獲得完全滿足，而有保全之必要。則原告自得代位行使被告己○○代位行使
    被告沈陳月嬌、丁○○、乙○○、戊○○、丙○○、沈麗蛟對被告庚○○○請求
    移轉系爭不動產所有權之權利，訴請被告庚○○○將系爭不動產所有權移轉登記
    予被告甲○○○、丁○○、乙○○、戊○○、丙○○、沈麗蛟公同共有，再代位
    被告己○○訴請被告甲○○○、丁○○、乙○○、戊○○、丙○○、沈麗蛟將系
    爭不動產所有權移轉登記予被告己○○，復據原告與被告己○○間之不動產買賣
    契約，訴請被告己○○將系爭不動產所有權移轉登記予原告。
五、綜上所述，原告依民法第二百四十二條、第三百四十八條第一項規定訴請被告庚○○○將如附表所示之不動產所有權移轉登記予被告甲○○○、丁○○、乙○○
    、戊○○、丙○○、沈麗蛟公同共有，被告甲○○○、丁○○、乙○○、戊○○
    、丙○○、沈麗蛟再將如附表所示之不動產所有權移轉登記予被己○○，被告己○○再移轉登記予原告，為有理由，應予准許。
六、結論：原告之訴為有理由，依民事訴訟法第三百八十五條第一項前段、第七十八
    條、第八十五條第一項前段、第八十五條第二項，判決如主文。
中      華      民      國    九十      年          九      月    七    日
                                            民事第二庭法      官  黃書苑
~F0
~T40
附表：
土地部分：
台北市○○區○○路二小段００九地號、面積一三五四平方公尺、應有部分六七二五
分之八八。
房屋部分：
門牌號碼台北市○○路一六八巷二九號五樓之一（原門牌號碼台北市○○街四二二巷
二九號五樓之一）、面積五十、四八平方公尺、權利範圍全部、建號一０二。
右為正本係照原本作成
如對本判決上訴，須於判決送達後廿日內向本院提出上訴狀
中      華      民      國    九十      年          九      月    七    日
                                                          書記官  陳俐妙


司法院資訊處製作；財團法人民間司法改革基金會備份。
